臺灣板橋地方法院交通事件裁定　　　　100年度交聲字第217號
原處分機關　交通部公路總局臺北區監理所
聲明異議人　黃文龍
即受處分人
上列受處分人因違反道路交通管理處罰條例案件，對於交通部公
路總局臺北區監理所中華民國100 年1 月10日所為之北監自裁字
第裁40-Z00000000號、第裁40-Z00000000號等貳處分（原舉發通
知單號：中華民國99年11月5 日公警局交字第Z00000000 號、99
年12月1 日公警局交字第Z00000000 號），均聲明異議，本院裁
定如下：
    主  文
原處分均撤銷，發回原處分機關另為妥適處理。
    理  由
一、原處分以：異議人即受處分人黃文龍駕駛自己所有之車牌號
    碼5556-YX 號自小客車，於民國（下同）99年11月5 日19時
    28分許，行經國道1 號公路汐五高架北向32至26.1公里之路
    段時，為內政部警政署國道公路警察局第一警察隊執勤員警
    判認有「該車沿途高速行駛，驟然變換車道，未保持行車安
    全距離，於車陣中蛇行行駛，致生往來車輛之危險」之事實
    ，因有違反道路交通管理處罰條例第43條第1 項第1 款規定
    「汽車駕駛人駕駛汽車在道路上蛇行」之行為，隨即攔停上
    開車輛並予稽查，經告知駕駛人即受處分人如上違規事實後
    ，同日即填製公警局交字第Z00000000 號舉發違反道路交通
    管理事件通知單（以下簡稱舉發單）當場舉發；另於99年12
    月1 日，經同上舉發機關以受處分人前開同一交通違規行為
    ，尚屬同時違反道路交通管理處罰條例第43條第4 項規定者
    ，而以受處分人為汽車所有人，再填製公警局交字第Z00000
    000 號舉發單逕行舉發。案經移送原處分機關，受處分人均
    依限向原處分機關提出不服申述；嗣原處分機關向舉發員警
    職配之機關再予查證結果，依所得事證，仍認定上揭違規行
    為屬實，乃於100 年1 月10日，分別作成北監自裁字第裁40
    -Z00000000號、第裁40-Z00000000號等2 裁決書，裁處受處
    分人罰鍰新臺幣（下同）18,000元、記違規點數3 點，並應
    參加道路交通安全講習【即道路交通管理處罰條例第43條第
    1 項第1 款、第5 項前段及同條例第63條第1 項第3 款】，
    且應吊扣前述車號：5556-YX 號自小客車之汽車牌照3 個月
    【即道路交通管理處罰條例第43條第4 項前段】。
二、異議人聲明不服意旨則稱：伊於99年11月5 日駕車行經該路
    段時，係正常時速內切換車道，並非警員所稱高速行駛，且
    當時車輛不少，伊如何高速行駛？又伊變換車道皆有打方式
    向燈指示，並保持行車安全距離，並無蛇行或惡意飆車之意
    圖，且當時伊係表示有事要下交流道才切換車道，但仍為員
    警開單舉發，嚴重開罰，是否裁罰過當？此外，當時執勤員
    警攔檢時，僅告知伊要注意行車安全，要伊切換車道時不要
    太頻繁，只是開立小金額罰單以示警告，但伊實際收到罰單
    卻非如此，敬請明查等語。
三、經查：
(一)、按汽車駕駛人，駕駛汽車在道路上蛇行，或以其他危險方式
    駕車者，處6,000 元以上24,000元以下罰鍰，並當場禁止其
    駕駛，並吊扣該汽車牌照3 個月，及應接受道路交通安全講
    習，道路交通管理處罰條例第43條第1 項第1 款、第4 項前
    段、第5 項前段亦分別定有明文；又汽車駕駛人有違反道路
    交通管理處罰條例第43條規定者，除依原條款處罰鍰外，並
    予記違規點數3 點，同條例第63條第1 項第3 款亦有明定，
    。
(二)、而按道路交通管理處罰條例所規定罰鍰、記點、吊扣（銷）
    駕駛執照或汽（機）車牌照等處罰，係交通監理主管機關基
    於行政機關地位，對行為人違反秩序行為之裁罰性行政處分
    （司法院大法官釋字第418 號解釋理由書參照），質言之，
    此係行政機關（交通監理主管機關）就行為人違反該條例規
    定行政法上義務之特定具體事件（交通違規）所為之行政行
    為，且對外直接發生公法上之法律效果。故交通違規裁罰處
    分，既為行政罰之一種，且具有行政處分性質，是以，監理
    機關對行為人之交通違規予以裁罰，應依行政罰法第1 條規
    定，適用行政罰法；但其他法律有特別規定者，從其規定。
    而前揭條文所稱其他法律，包括有關道路交通管理、處罰所
    制定之道路交通管理處罰條例。又按違反行政法上義務之行
    為非出於故意或過失者，不予處罰，行政罰法第7 條定有明
    文。準此，在具體行政事件中，行政法上之行為義務人有無
    因故意或過失而違反行政法上義務之行為，其事實應憑證據
    認定；反之，無證據即不得推論行為人已有違反行政法上義
    務，令其受行政罰。故該處行政罰之事件，應先由行政機關
    就其主管權限踐行相關作為程序，以及人民應受處罰之客觀
    違反法令行為，負證明之責；倘若受處分人就行政機關已為
    相當證明之前開事項，有主張欠缺主觀歸責條件或其他客觀
    情事之抗辯，則須就其所辯提出反證。
(三)、其次，行政罰之裁處，依其程序可分不同之階段，有裁處前
    、裁處中及裁處後等不同之程序；裁處前者，為關於行政罰
    立項等有關之程序；裁處中者，泛指立項後，當事人意見陳
    述、聽證、機關調查以及人民綜合性之參與等；裁處後者，
    則指為處分成立後處分書之送達通知、救濟，以及處分內容
    之具體實現等綜合過程是。而交通違規事件之裁處程序，亦
    應同等視之；就本案所謂裁處中程序者，主要係在違規行為
    人向裁罰機關陳述意見之程序，暨裁罰機關就舉發違規事實
    所應擔負之事證調查作為程序等。再，裁罰機關就交通違規
    事件之調查程序，旨在尋得充足事證，供為確認被舉發之違
    規行為人有無違反行政法上義務事實存在，據此決定是否應
    作出行政裁罰。是以，裁罰機關對於事實之調查，應以發現
    真實為目的，且在調查事實時，其所擔負之究明義務，非僅
    限於使應受處分之相對人受到處罰，亦包括免除該應受處分
    人之責任為其內涵。而裁罰機關於調查時，其方式仍應符合
    正當法律程序，不得恣意侵害人民權利，且不得違背行政法
    上之一般原則，諸如：比例原則是；至調查範圍，雖無其一
    定之限制，惟調查之進行，仍應遵循行政法上之目的原則。
    質言之，裁罰機關在事實調查程序中，應依正當法律程序進
    行各該行政作為。據上說明，交通違規事件之調查程序，裁
    罰機關擔負之究明義務，係為被舉發違規行為人「違反行政
    法上義務事實」存在與否暨其所憑事證，並據此認定責任（
    行政裁罰）之有無，尤以應調查事實及證據，對於被舉發人
    之財產上權利（如：罰鍰處分）或准予在道路上駕駛之資格
    權利（如：記違規點數、吊扣或吊銷駕駛執照、汽車牌照之
    處分）有重大影響時，裁罰機關更應詳加調查究明。
(四)、查本件受處分人黃文龍有於首開時、地駕車在道路上蛇行之
    行為，經警當場攔停稽查後，填製2 舉發單舉發如上違規之
    歷程，業據舉發員警職配之內政部警政署國道公路警察局第
    一警察隊，於99年12月27日以公警一交字第0990173446號函
    復詳謂：「99年11月5 日19時28分許在國道1 號公路高架北
    向32至26.1公里處，目賭5556-YX 號車沿途任意變換車道，
    且於車道上穿梭蛇行行駛，嚴重影響行車安全，本隊執勤員
    警立即將該車攔停稽查，告知駕駛人違規事實後，依法製單
    舉發，駕駛人當場表示係因有重要事情，本案本隊全程錄影
    蒐證，該車違規屬實，本隊依事實舉發核無不當。」等語，
    並有前稱之公警局交字第Z00000000 號、第Z00000000 號等
    2 舉發單通知聯影本在卷可憑，固無疑義。
(五)、惟查，受處分人均堅詞否認有何駕車高速行駛，並穿梭蛇行
    、任意變換車道，未保持安全行車距離等危險駕駛行為；而
    原處分機關於本案裁處時，僅依前揭函文1 紙為其裁罰所憑
    事證，至該函文答復所稱以「全程錄影蒐證」等相關違規採
    證資料，則付之闕如，亦全然未有具體且翔實說明，尚難認
    如上函文所述受處分人有如上違規行為一節，確係屬實無誤
    。況且，依卷附公警局交字第Z00000000 號舉發單通知聯影
    本所示，其上亦由舉發員警詳細填記有：「錄影存證」之文
    字，堪悉本件舉發受處分人首開違規行為，確係依錄影採證
    紀錄方式為之，是前述有關本件受處分人違規錄影採證事據
    ，自應於原處分機關為本案裁罰時，併同究明、審酌且為證
    明受處分人旨揭違規所憑證，方足認原處分機關於本件裁處
    程序，其對於受處分人應受處罰之客觀違反法令行為，已負
    積極證明之責。然而，遍查全案卷證，均未見有何前稱之本
    案交通違規錄影採證資料可考，則其所憑積極事證，猶屬未
    足。因之，原處分機關就本案違規事實認定之重要事項，其
    所憑證據尚有闕漏，復未見有何詳查確切事實並詳細說明之
    舉措，則原處分機關就該應受行政裁罰之事實認定，既有所
    憑事證尚屬闕漏之違法情形存在，原處分自難以維持。從而
    ，本件原處分機關所為旨揭2 交通裁決，均已存有如上認定
    事實所憑積極事證仍屬有疑之重大疵議，即應由本院裁定將
    原處分均撤銷，並諭由原處分機關再行查明，依法另為妥適
    處理。
四、據上論斷，應依道路交通事件處理辦法第19條，裁定如主文
    。
中    華    民    國   100    年    2     月    17    日
                       交通法庭法  官   黎錦福
上列正本證明與原本無異。
如不服本裁定，應於裁定送達後5 日內敘明抗告理由，向本院提
出抗告狀。
                               書記官   蔡麗春
中    華    民    國   100    年    2     月    17    日